【裁判字號】    99,消債抗,125
【裁判日期】    990608
【裁判案由】    聲請更生程序
【裁判全文】
臺灣高雄地方法院民事裁定           99年度消債抗字第125號
抗  告  人  甲○○
上列抗告人因消費者債務清理條例事件聲請更生，對於民國99年
4 月30日本院99年度消債更字第159 號裁定提起抗告，本院裁定
如下：
    主  文
抗告駁回。
抗告程序費用新台幣壹仟元由抗告人負擔。
    理  由
一、抗告意旨略以：
  (一)抗告人自民國90年12月3 日起，無固定工作，故將勞工保險
    轉至職業工會。又抗告人擔任外燴之辦桌助手或麵攤服務員
    ，工資以日計酬，平均每月收入新台幣（下同）20,000元，
    惟因該工作非屬經常性，故每月薪資有落差。原審對於抗告
    人陳稱之工作收入存疑，應請抗告人釋疑，而非單方面認定
    抗告人有隱匿真實收入情形，主觀的對抗告人做出不利之裁
    定。
  (二)抗告人雖於95年12月間與金融機構成立協商，惟協商內容均
    為金融機構單方提出之條件，只有接受與否之選擇；如不接
    受，則面臨金融機構緊迫催債、訴訟、強制執行，抗告人只
    能選擇同意，故就此達成之協商，並未考量抗告人個人具體
    之生活所需及究竟有無依協商還款之能力，超出抗告人清償
    能力範圍。又前開協商條件不僅未考量抗告人之還款能力，
    除積欠本金全部應清償外，另需給付利率高達8.88% 之利息
    ，對抗告人顯失公平。再者，消費者債務清理條例（下稱消
    債條例）第151 條第5 項但書之規定，只需不可歸責於抗告
    人之事由，致履行顯有重大困難為更生之要件，而原裁定竟
    以需協商後情事變更，致履行顯有重大困難為要件，顯係增
    加法條所無之限制。
  (三)抗告人所有門牌號碼高雄市○○區○○街121 號6 樓房屋及
    其座落基地（下稱系爭房地），經鑑價結果價值2,270,000
    元。惟此價格高於實際交易價格甚多，且系爭房地經執行程
    序流標，已因拍賣無實益而終結，並塗銷查封登記；是原裁
    定認應以賣屋還債之方式，殊不可行。況系爭房地現為抗告
    人一家人所居住，亦遭多家銀行假扣押，更無自行變賣之可
    能，故原裁定確有疏誤率斷之處，顯不公平且對抗告人權益
    保障實有未周。爰依法提起本件抗告。並聲明：原裁定廢棄
    ，准予裁定開始更生程序。
二、按債務人與金融機構協商成立者，不得聲請更生或清算，但
    因不可歸責於己之事由，致履行顯有重大困難者，不在此限
    ；本條例施行前，債務人依金融主管機關協調成立之中華民
    國銀行公會會員辦理消費金融案件無擔保債務協商機制與金
    融機構成立之協商，準用前項之規定；消債條例第151 條第
    5 項、第6 項定有明文。衡諸債之關係，係以當事人間之信
    賴關係為基礎，為社會經濟組織之重要支柱，故當事人於以
    法律行為追求自己之利益之際，亦應顧及對方之利益，並考
    量債權債務在社會上之作用，本於誠實及信用之原則，行使
    債權及履行債務，是對於已陷入經濟上困境之消費者，若任
    其於惡性循環之債務窘境中自生自滅，將衍生嚴重之社會問
    題，難以維持安定之社會經濟秩序，故為兼顧債權人、債務
    人雙方之利益，對陷於經濟上困境之消費者，乃允其於消債
    條例施行後，得選擇以重建型之更生程序或清算型之清算程
    序清理其債務，藉以妥適調整債務人與債權人及其他利害關
    係人間之權利義務關係，保障債權人獲得公平受償，並謀求
    消費者經濟生活之重建復甦機會。惟對於已與金融機構協商
    成立，或於本條例施行前，已依金融主管機關協調成立之中
    華民國銀行公會會員辦理消費金融案件無擔保債務協商機制
    與金融機構成立協商之債務人，若非因不可歸責於己之事由
    ，致履行顯有重大困難，僅係為圖謀減免債務，而不為債務
    之履行，自有違債權契約為誠信契約之本旨，故依消債條例
    第151 條第6 項準用同條第5 項前段之規定，不得聲請更生
    或清算，始能避免肇致道德危險。又按聲請更生或清算不合
    程式或不備其他要件者，法院應以裁定駁回之，但其情形可
    以補正者，法院應定期間先命補正，消債條例第8 條亦有明
    文規定。
三、經查：
  (一)抗告人積欠中國信託商業銀行股份有限公司（下稱中國信託
    銀行）等債權人計1,263,177 元（不含高雄市政府1,660,00
    0 元之有擔保債權），於95年間依金融主管機關協調成立之
    中華民國銀行公會會員辦理消費金融案件無擔保債務協商機
    制，與中國信託銀行達成協議，同意自96年1 月起，分120
    期，利率8.88% ，每月繳納16,240元方式償還（下稱系爭協
    商），而抗告人繳納至97年6 月，即未再依系爭協商繼續履
    行分期償還等情，有債權人清冊1 紙、財團法人金融聯合徵
    信中心當事人綜合信用報告書1 份、代收業務繳納專用單14
    份（見原審卷第8 、9 頁、第17至25頁、第34至38頁）等附
    卷可稽。
  (二)參酌抗告人陳稱從事外燴辦桌助手及麵攤服務員，無法提出
    明確工作收入資料等語；暨抗告人於96、97年度綜合所得稅
    各類所得資料清單（見原審卷第27、28頁），所得收入均為
    0 元；及抗告人自90年12月間迄今之勞工保險投保單位為高
    雄市會計職業工會等情，有勞工保險被保險人投保資料表1
    份（見原審卷第33頁）可按以觀，尚難據以認定其每月收入
    狀況為何。從而，抗告人主張每月收入僅20,000元，而有不
    可歸責於己之事由，並非無疑。是抗告人主張每月收入扣除
    必要費用，不足支應系爭協商款云云，即屬無據。
  (三)按依債務人與金融機構協商成立者，除非因不可歸責於己之
    事由，致履行顯有重大困難，否則不得聲請更生或清算，消
    債條例第151 條第5 項規定意旨甚明。是債務清償方案成立
    後，應由債務人按其條件履行，惟如於其後發生情事變更，
    在清償期間收入或收益不如預期，致該方案履行困難甚或履
    行不能，而有不可歸責於己之事由，始能聲請更生或清算。
    此項規定旨在避免債務人任意毀諾已成立之協商，濫用更生
    或清算之裁判上債務清理程序，蓋以債務清償方案係經當事
    人行使程序選擇權所為之債務清理契約，債務人應受該成立
    之協議所拘束。債務人既已與金融機構協商成立，如認該協
    商方案履行有其他不適當情形，自仍應再循協商途徑謀求解
    決。查，抗告人於95年12月間系爭協商成立時，與其毀諾、
    未依協議還款時，期間收入並無任何重大變化，則抗告人既
    能依系爭協商條件，依約繳付18期協商應繳納之款項，且抗
    告人願與上揭金融機關達成還款協商，在無特殊情事之情形
    下，顯係在綜合評估其還款能力後，方與金融機關成立每月
    還款16,240元之協商條件。是抗告人主張每月收入不足以支
    應必要生活費用及系爭協商款項云云，即屬無據。準上所述
    ，本件既無情事變更，而抗告人亦無重大履行困難之處，倘
    參諸抗告人復有固定收入之履行能力，則其縱有履行不便，
    亦得經由個別債權銀行協商程序以求適當履債，堪認抗告人
    尚乏不可歸責於己致履行顯有重大困難之情形可言。
四、綜上所述，本件抗告人聲請更生，既無法立證其確於與金融
    機關達成系爭協商後，有不可歸責於己之事由，且依原協商
    條件履行亦非顯有重大困難，應屬聲請更生之要件不備，又
    無從補正，依首揭條文之意旨，自應駁回其更生之聲請。原
    裁定據此駁回抗告人更生之聲請，於法並無違誤，抗告意旨
    猶執前詞，指摘原裁定不當，為無理由，應予駁回。
五、據上論結，本件抗告為無理由，依消費者債務清理條例第15
    條，民事訴訟法第495 條之1 第1 項、第449 條第1 項、第
    78條，裁定如主文。
中    華    民    國    99    年    6     月     8    日
                  民事第五庭  審判長法  官  李昭彥
                                    法  官  李育信
                                    法  官  洪榮家
上為正本係照原本作成。
不得再抗告。
中    華    民    國    99    年    6     月     8    日
                                    書記官  胡美儀

司法院資訊處製作；財團法人民間司法改革基金會備份。
